---
title: "Bacterioma y fungoma en *Phaseolus vulgaris*"
author: "Samuel Solís Barrón"
date: "`r Sys.Date()`"
output:
  html_document:
    toc: true
    toc_depth: 4
    toc_float: true
    number_sections: true
    code_folding: show
    theme: cosmo
    highlight: github
  pdf_document:
    toc: true
    toc_depth: 4
    number_sections: true
---

```{r setup, include=FALSE}
knitr::opts_chunk$set(comment = "#>", collapse = TRUE, warning = FALSE,
                      message = FALSE)
set.seed(123)
```

---

# Instalación de paquetes

```{r install-pkgs, eval=FALSE}
if (!requireNamespace("BiocManager", quietly = TRUE))
  install.packages("BiocManager")

BiocManager::install(version = "3.23")

BiocManager::install(c("dada2", "ShortRead", "Biostrings",
                        "phyloseq", "DESeq2"), force = TRUE)

install.packages(c("ggplot2", "vegan", "scales",
                   "RColorBrewer", "ggpubr", "knitr"))
```

# Carga de paquetes

```{r load-pkgs}
library(dada2)
library(ShortRead)
library(DESeq2)
library(Biostrings)
library(phyloseq)
library(vegan)
library(ggplot2)
library(RColorBrewer)
library(ggpubr)
library(scales)
library(knitr)
```

# Metadatos del SRA

Los metadatos describen las muestras descargadas del SRA para ambos amplicones (16S bacterioma e ITS/18S fungoma).

```{r metadata}
metadata16S <- read.csv("01_RawData/csv/16S/SraRunTable16S.csv",
                        stringsAsFactors = FALSE)
metadataITS <- read.csv("01_RawData/csv/ITS/SraRunTableITS.csv",
                        stringsAsFactors = FALSE)

# Marcar el amplicon y unir
metadata16S$amplicon <- "16S"
metadataITS$amplicon <- "ITS"
metadata <- rbind(metadata16S, metadataITS)

cat("Muestras 16S:", sum(metadata$amplicon == "16S"), "\n")
cat("Muestras ITS:", sum(metadata$amplicon == "ITS"),  "\n")
head(metadata)

write.csv(metadata, "03_Results/csv/metadata/metadata.csv")

# Filtrar la lista de SRR al amplicon seleccionado
srr <- metadata$Run[metadata$amplicon == "16S"]
```


## DADA2

Preparar rutas de archivos FASTQ:

```{r fastq-paths}
# Construir rutas a los archivos FASTQ comprimidos
path16S <- "01_RawData/fastq/16S/"
list.files(path16S)

pathITS <- "01_RawData/fastq/ITS/"
list.files(pathITS)

fnFs16S <- sort(list.files(path16S, pattern = "_1.fastq", full.names = TRUE))
fnRs16S <- sort(list.files(path16S, pattern = "_2.fastq", full.names = TRUE))

fnFsITS <- sort(list.files(pathITS, pattern = "_1.fastq", full.names = TRUE))
fnRsITS <- sort(list.files(pathITS, pattern = "_2.fastq", full.names = TRUE))

# Excluir los grupos control
remove_ids <- c(
  "SRR25070675",   # 16S controls / parentals
  "SRR25070676",
  "SRR25100830",   # ITS controls / parentals
  "SRR25100831"
)

patron <- paste(remove_ids, collapse = "|")

fnFs16S <- fnFs16S[!grepl(patron, fnFs16S)]
fnRs16S <- fnRs16S[!grepl(patron, fnRs16S)]

fnFsITS <- fnFsITS[!grepl(patron, fnFsITS)]
fnRsITS <- fnRsITS[!grepl(patron, fnRsITS)]

samples.names16S <- sapply(strsplit(basename(fnFs16S), "_"), `[`, 1)
samples.namesITS <- sapply(strsplit(basename(fnFsITS), "_"), `[`, 1)

cat("Muestras 16S:", length(samples.names16S), "\n")
cat("Muestras ITS:", length(samples.namesITS),  "\n")

samples.names16S
samples.namesITS
```

## Eliminación de primers con Cutadapt

Se amplificaron dos regiones ribosomales: la región **V4-V5 del 16S rRNA** (bacterias y arqueas, primers 515F/926R) y la región **V4 del 18S rRNA** (eucariotas, ITS). A continuación se eliminan los primers de ambos conjuntos de lecturas usando Cutadapt.

### 16S rRNA — V4-V5 (515F / 926R)

Definir primers y sus orientaciones:

```{r primers-16S}
# Primers 16S V4-V5 (515F / 926R)
FWD.16S <- "GTGYCAGCMGCCGCGGTAA"   # 515F
REV.16S <- "CCGYCAATTYMTTTRAGTTT"  # 926R

allOrients <- function(primer) {
  require(Biostrings)
  dna     <- DNAString(primer)
  orients <- c(
    Forward    = dna,
    Complement = Biostrings::complement(dna),
    Reverse    = Biostrings::reverse(dna),
    RevComp    = Biostrings::reverseComplement(dna)
  )
  return(sapply(orients, toString))
}

FWD.orients.16S <- allOrients(FWD.16S)
REV.orients.16S <- allOrients(REV.16S)
FWD.orients.16S
```

Filtrar Ns y verificar hits de primers:

```{r filtN-hits-16S}
# Rutas para lecturas filtradas de Ns
fnFs16S.filtN <- file.path(path16S, "filtN", basename(fnFs16S))
fnRs16S.filtN <- file.path(path16S, "filtN", basename(fnRs16S))

filterAndTrim(fnFs16S, fnFs16S.filtN,
              fnRs16S, fnRs16S.filtN,
              maxN = 0, multithread = TRUE)  # FALSE en Windows

# Función para contar hits de primer en un archivo FASTQ
primerHits <- function(primer, fn) {
  nhits <- vcountPattern(primer, sread(readFastq(fn)), fixed = FALSE)
  return(sum(nhits > 0))
}

# Verificar presencia de primers antes de cortar
rbind(
  FWD.ForwardReads = sapply(FWD.orients.16S, primerHits, fn = fnFs16S.filtN[[1]]),
  FWD.ReverseReads = sapply(FWD.orients.16S, primerHits, fn = fnRs16S.filtN[[1]]),
  REV.ForwardReads = sapply(REV.orients.16S, primerHits, fn = fnFs16S.filtN[[1]]),
  REV.ReverseReads = sapply(REV.orients.16S, primerHits, fn = fnRs16S.filtN[[1]])
)
```

Cortar primers con Cutadapt y verificar:

```{r cutadapt-16S}
cutadapt <- "/usr/bin/cutadapt"  # CAMBIAR a la ruta de cutadapcutt en tu máquina
system2(cutadapt, args = "--version")

path.cut.16S <- file.path(path16S, "cutadapt")
if (!dir.exists(path.cut.16S)) dir.create(path.cut.16S)

fnFs16S.cut <- file.path(path.cut.16S, basename(fnFs16S))
fnRs16S.cut <- file.path(path.cut.16S, basename(fnRs16S))

FWD.RC.16S <- dada2:::rc(FWD.16S)
REV.RC.16S <- dada2:::rc(REV.16S)

# Flags: recortar FWD y RC(REV) de R1; REV y RC(FWD) de R2
R1.flags.16S <- paste("-g", FWD.16S, "-a", REV.RC.16S)
R2.flags.16S <- paste("-G", REV.16S, "-A", FWD.RC.16S)

for (i in seq_along(fnFs16S)) {
  system2(cutadapt,
          args = c(R1.flags.16S, R2.flags.16S,
                   "-n", 2,
                   "-o", fnFs16S.cut[i],
                   "-p", fnRs16S.cut[i],
                   fnFs16S.filtN[i], fnRs16S.filtN[i]))
}

# Verificar que los primers fueron eliminados
rbind(
  FWD.ForwardReads = sapply(FWD.orients.16S, primerHits, fn = fnFs16S.cut[[1]]),
  FWD.ReverseReads = sapply(FWD.orients.16S, primerHits, fn = fnRs16S.cut[[1]]),
  REV.ForwardReads = sapply(REV.orients.16S, primerHits, fn = fnFs16S.cut[[1]]),
  REV.ReverseReads = sapply(REV.orients.16S, primerHits, fn = fnRs16S.cut[[1]])
)

# Actualizar rutas para el pipeline de DADA2
cutFs16S <- sort(list.files(path.cut.16S, pattern = "_1.fastq", full.names = TRUE))
cutRs16S <- sort(list.files(path.cut.16S, pattern = "_2.fastq", full.names = TRUE))

get.sample.name <- function(fname) strsplit(basename(fname), "_")[[1]][1]
sample.names16S <- unname(sapply(cutFs16S, get.sample.name))
head(sample.names16S)

```

### 18S rRNA — V4 (FW 5′-CCAGCASCYGCGGTAATTCC-3′ / RV 5′-ACTTTCGTTCTTGATYRA-3′)

Definir primers y sus orientaciones:

```{r primers-18S}
# Primers 18S V4
FWD.18S <- "CCAGCASCYGCGGTAATTCC"  # Forward V4-18S
REV.18S <- "ACTTTCGTTCTTGATYRA"    # Reverse V4-18S

FWD.orients.18S <- allOrients(FWD.18S)
REV.orients.18S <- allOrients(REV.18S)
FWD.orients.18S
```

Filtrar Ns y verificar hits de primers:

```{r filtN-hits-18S}
# Rutas para lecturas filtradas de Ns
fnFs18S.filtN <- file.path(pathITS, "filtN", basename(fnFsITS))
fnRs18S.filtN <- file.path(pathITS, "filtN", basename(fnRsITS))

filterAndTrim(fnFsITS, fnFs18S.filtN,
              fnRsITS, fnRs18S.filtN,
              maxN = 0, multithread = FALSE)  # FALSE en Windows

# Verificar presencia de primers antes de cortar
rbind(
  FWD.ForwardReads = sapply(FWD.orients.18S, primerHits, fn = fnFs18S.filtN[[1]]),
  FWD.ReverseReads = sapply(FWD.orients.18S, primerHits, fn = fnRs18S.filtN[[1]]),
  REV.ForwardReads = sapply(REV.orients.18S, primerHits, fn = fnFs18S.filtN[[1]]),
  REV.ReverseReads = sapply(REV.orients.18S, primerHits, fn = fnRs18S.filtN[[1]])
)
```

Cortar primers con Cutadapt y verificar:

```{r cutadapt-18S}
path.cut.18S <- file.path(pathITS, "cutadapt")
if (!dir.exists(path.cut.18S)) dir.create(path.cut.18S)

fnFs18S.cut <- file.path(path.cut.18S, basename(fnFsITS))
fnRs18S.cut <- file.path(path.cut.18S, basename(fnRsITS))

FWD.RC.18S <- dada2:::rc(FWD.18S)
REV.RC.18S <- dada2:::rc(REV.18S)

R1.flags.18S <- paste("-g", FWD.18S, "-a", REV.RC.18S)
R2.flags.18S <- paste("-G", REV.18S, "-A", FWD.RC.18S)

for (i in seq_along(fnFsITS)) {
  system2(cutadapt,
          args = c(R1.flags.18S, R2.flags.18S,
                   "-n", 2,
                   "-o", fnFs18S.cut[i],
                   "-p", fnRs18S.cut[i],
                   fnFs18S.filtN[i], fnRs18S.filtN[i]))
}

# Verificar que los primers fueron eliminados
rbind(
  FWD.ForwardReads = sapply(FWD.orients.18S, primerHits, fn = fnFs18S.cut[[1]]),
  FWD.ReverseReads = sapply(FWD.orients.18S, primerHits, fn = fnRs18S.cut[[1]]),
  REV.ForwardReads = sapply(REV.orients.18S, primerHits, fn = fnFs18S.cut[[1]]),
  REV.ReverseReads = sapply(REV.orients.18S, primerHits, fn = fnRs18S.cut[[1]])
)

# Actualizar rutas para el pipeline de DADA2
cutFs18S <- sort(list.files(path.cut.18S, pattern = "_1.fastq", full.names = TRUE))
cutRs18S <- sort(list.files(path.cut.18S, pattern = "_2.fastq", full.names = TRUE))

sample.names18S <- unname(sapply(cutFs18S, get.sample.name))
head(sample.names18S)
```

## Verificación de calidad PHRED

```{r phred-quality}
pdf("03_Results/phred/16S/quality-forward-16S.pdf", width = 20, height = 12)
plotQualityProfile(cutFs16S[1:20])
dev.off()

pdf("03_Results/phred/16S/quality-reverse-16S.pdf", width = 20, height = 12)
plotQualityProfile(cutRs16S[1:20])
dev.off()

pdf("03_Results/phred/ITS/quality-forward-ITS.pdf", width = 20, height = 12)
plotQualityProfile(cutFs18S[1:20])
dev.off()

pdf("03_Results/phred/ITS/quality-reverse-ITS.pdf", width = 20, height = 12)
plotQualityProfile(cutRs18S[1:20])
dev.off()
```

## Filtrado de calidad

```{r quality-filter}
filtFs16S <- file.path(path.cut.16S, "filtered",
                       basename(cutFs16S))
filtRs16S <- file.path(path.cut.16S, "filtered",
                       basename(cutRs16S))

filtFsITS <- file.path(path.cut.18S, "filtered",
                       basename(cutFs18S))
filtRsITS <- file.path(path.cut.18S, "filtered",
                       basename(cutRs18S))

names(filtFs16S) <- samples.names16S
names(filtRs16S) <- samples.names16S
names(filtFsITS) <- samples.namesITS
names(filtRsITS) <- samples.namesITS

asv16S <- filterAndTrim(
  fnFs16S, filtFs16S,
  fnRs16S, filtRs16S,
  truncLen    = c(240, 160),  # ajustar según perfiles PHRED
  maxN        = 0,
  maxEE       = c(2, 2),
  truncQ      = 2,
  rm.phix     = TRUE,
  compress    = TRUE,
  multithread = TRUE         # FALSE en Windows
)

asvITS <- filterAndTrim(
  fnFsITS, filtFsITS,
  fnRsITS, filtRsITS,
  truncLen    = c(240, 160),  # ajustar según perfiles PHRED
  maxN        = 0,
  maxEE       = c(2, 2),
  truncQ      = 2,
  rm.phix     = TRUE,
  compress    = TRUE,
  multithread = TRUE
)

saveRDS(asv16S, file = "03_Results/rds/16S/asv16S.RDS")
saveRDS(asvITS, file = "03_Results/rds/ITS/asvITS.RDS")
```

## Aprendizaje de errores

```{r learn-errors}
# 16S
# errF16S <- readRDS("03_Results/rds/16S/errF16S.RDS")
errF16S <- learnErrors(filtFs16S, multithread = TRUE)
# saveRDS(errF16S, file = "03_Results/rds/16S/errF16S.RDS")

# errR16S <- readRDS("03_Results/rds/16S/errR16S.RDS")
errR16S <- learnErrors(filtRs16S, multithread = TRUE)
# saveRDS(errR16S, file = "03_Results/rds/16S/errR16S.RDS")

# ITS / 18S
#errFITS <- readRDS("03_Results/rds/ITS/errFITS.RDS")
errFITS <- learnErrors(filtFsITS, multithread = TRUE)
# saveRDS(errFITS, file = "03_Results/rds/ITS/errFITS.RDS")

#errRITS <- readRDS("03_Results/rds/ITS/errRITS.RDS")
errRITS <- learnErrors(filtRsITS, multithread = TRUE)
#saveRDS(errRITS, file = "03_Results/rds/ITS/errRITS.RDS")

# Graficar modelos de error
png("03_Results/figures/16S/errores-forward-16S.png")
plotErrors(errF16S, nominalQ = TRUE)
dev.off()

png("03_Results/figures/16S/errores-reverse-16S.png")
plotErrors(errR16S, nominalQ = TRUE)
dev.off()

png("03_Results/figures/ITS/errores-forward-ITS.png")
plotErrors(errFITS, nominalQ = TRUE)
dev.off()

png("03_Results/figures/ITS/errores-reverse-ITS.png")
plotErrors(errRITS, nominalQ = TRUE)
dev.off()
```

## Inferencia de ASVs y fusión de pares

```{r dada-merge}
dadaFs16S <- dada(filtFs16S, err = errF16S, multithread = FALSE)
dadaRs16S <- dada(filtRs16S, err = errR16S, multithread = FALSE)

dadaFsITS <- dada(filtFsITS, err = errFITS, multithread = FALSE)
dadaRsITS <- dada(filtRsITS, err = errRITS, multithread = FALSE)

mergers16S <- mergePairs(dadaFs16S, filtFs16S, dadaRs16S, filtRs16S, verbose = TRUE)
saveRDS(mergers16S, file = "03_Results/rds/16S/mergers16S.RDS")
seqtab16S <- makeSequenceTable(mergers16S)

mergersITS <- mergePairs(dadaFsITS, filtFsITS, dadaRsITS, filtRsITS, verbose = TRUE)
saveRDS(mergersITS, file = "03_Results/rds/ITS/mergersITS.RDS")
seqtabITS <- makeSequenceTable(mergersITS)

dim(seqtab16S)
saveRDS(seqtab16S, file = "03_Results/rds/16S/seqtab.RDS")

dim(seqtabITS)
saveRDS(seqtabITS, file = "03_Results/rds/ITS/seqtab.RDS")
```

## Eliminación de quimeras

```{r remove-chimeras}
seqtab.nochim16S <- removeBimeraDenovo(seqtab16S, method = "consensus",
                                        multithread = FALSE, verbose = TRUE)
cat("Fraccion de lecturas 16S conservadas:",
    round(sum(seqtab.nochim16S) / sum(seqtab16S), 4), "\n")

seqtab.nochimITS <- removeBimeraDenovo(seqtabITS, method = "consensus",
                                        multithread = FALSE, verbose = TRUE)
cat("Fraccion de lecturas ITS conservadas:",
    round(sum(seqtab.nochimITS) / sum(seqtabITS), 4), "\n")
```

## Seguimiento de lecturas por paso (track)

```{r track-reads}
getN <- function(x) sum(getUniques(x))

track16S <- cbind(
  asv16S,
  sapply(dadaFs16S,  getN),
  sapply(dadaRs16S,  getN),
  sapply(mergers16S, getN),
  rowSums(seqtab.nochim16S)
)
colnames(track16S) <- c("input", "filtered", "denoisedF",
                         "denoisedR", "merged", "nonchim")
rownames(track16S) <- samples.names16S

head(track16S)
write.csv(track16S, "03_Results/csv/16S/track16S.csv")

trackITS <- cbind(
  asvITS,
  sapply(dadaFsITS,  getN),
  sapply(dadaRsITS,  getN),
  sapply(mergersITS, getN),
  rowSums(seqtab.nochimITS)
)
colnames(trackITS) <- c("input", "filtered", "denoisedF",
                         "denoisedR", "merged", "nonchim")
rownames(trackITS) <- samples.namesITS

head(trackITS)
write.csv(trackITS, "03_Results/csv/ITS/trackITS.csv")
```
