---
title: "Bacterioma y fungoma en *Phaseolus vulgaris*"
author: "Samuel Solís Barrón"
date: "`r Sys.Date()`"
output:
  html_document:
    toc: true
    toc_depth: 4
    toc_float: true
    number_sections: true
    code_folding: show
    theme: cosmo
    highlight: github
  pdf_document:
    toc: true
    toc_depth: 4
    number_sections: true
---

```{r setup, include=FALSE}
knitr::opts_chunk$set(comment = "#>", collapse = TRUE, warning = FALSE,
                      message = FALSE)
set.seed(123)
```

---

# Instalación de paquetes

```{r install-pkgs, eval=FALSE}
if (!requireNamespace("BiocManager", quietly = TRUE))
  install.packages("BiocManager")

BiocManager::install(version = "3.23")

BiocManager::install(c("dada2", "ShortRead", "Biostrings",
                        "phyloseq", "DESeq2", "DECIPHER"), force = TRUE)

install.packages(c("ggplot2", "vegan", "scales",
                   "RColorBrewer", "ggpubr", "knitr"))
```

# Carga de paquetes

```{r load-pkgs}
library(dada2)
library(ShortRead)
library(DESeq2)
library(Biostrings)
library(phyloseq)
library(vegan)
library(ggplot2)
library(RColorBrewer)
library(ggpubr)
library(scales)
library(knitr)
library(DECIPHER)
```

# Metadatos del SRA

Los metadatos describen las muestras descargadas del SRA para ambos amplicones (16S bacterioma e ITS/18S fungoma).

```{r metadata}
metadata16S <- read.csv("01_RawData/csv/16S/SraRunTable16S.csv",
                        stringsAsFactors = FALSE)
metadataITS <- read.csv("01_RawData/csv/ITS/SraRunTableITS.csv",
                        stringsAsFactors = FALSE)

# Marcar el amplicon y unir
metadata16S$amplicon <- "16S"
metadataITS$amplicon <- "ITS"
metadata <- rbind(metadata16S, metadataITS)

cat("Muestras 16S:", sum(metadata$amplicon == "16S"), "\n")
cat("Muestras ITS:", sum(metadata$amplicon == "ITS"),  "\n")
head(metadata)

write.csv(metadata, "03_Results/csv/metadata/metadata.csv")

# Filtrar la lista de SRR al amplicon seleccionado
srr <- metadata$Run[metadata$amplicon == "16S"]
```


## DADA2

Preparar rutas de archivos FASTQ:

```{r fastq-paths}
# Construir rutas a los archivos FASTQ comprimidos
path16S <- "01_RawData/fastq/16S/"
list.files(path16S)

pathITS <- "01_RawData/fastq/ITS/"
list.files(pathITS)

fnFs16S <- sort(list.files(path16S, pattern = "_1.fastq", full.names = TRUE))
fnRs16S <- sort(list.files(path16S, pattern = "_2.fastq", full.names = TRUE))

fnFsITS <- sort(list.files(pathITS, pattern = "_1.fastq", full.names = TRUE))
fnRsITS <- sort(list.files(pathITS, pattern = "_2.fastq", full.names = TRUE))

# Excluir los grupos control
remove_ids <- c(
  "SRR25070675",   # 16S controls / parentals
  "SRR25070676",
  "SRR25100830",   # ITS controls / parentals
  "SRR25100831"
)

patron <- paste(remove_ids, collapse = "|")

fnFs16S <- fnFs16S[!grepl(patron, fnFs16S)]
fnRs16S <- fnRs16S[!grepl(patron, fnRs16S)]

fnFsITS <- fnFsITS[!grepl(patron, fnFsITS)]
fnRsITS <- fnRsITS[!grepl(patron, fnRsITS)]

samples.names16S <- sapply(strsplit(basename(fnFs16S), "_"), `[`, 1)
samples.namesITS <- sapply(strsplit(basename(fnFsITS), "_"), `[`, 1)

cat("Muestras 16S:", length(samples.names16S), "\n")
cat("Muestras ITS:", length(samples.namesITS),  "\n")

samples.names16S
samples.namesITS

saveRDS(samples.names16S, file = "03_Results/rds/16S/samples.names16S.RDS")
saveRDS(samples.namesITS, file = "03_Results/rds/16S/samples.namesITS.RDS")

samples.names16S <- readRDS("03_Results/rds/16S/samples.names16S.RDS")
samples.namesITS <- readRDS("03_Results/rds/16S/samples.namesITS.RDS")

```

## Eliminación de primers con Cutadapt

Se amplificaron dos regiones ribosomales: la región **V4-V5 del 16S rRNA** (bacterias y arqueas, primers 515F/926R) y la región **V4 del 18S rRNA** (eucariotas, ITS). A continuación se eliminan los primers de ambos conjuntos de lecturas usando Cutadapt.

### 16S rRNA — V4-V5 (515F / 926R)

Definir primers y sus orientaciones:

```{r primers-16S}
# Primers 16S V4-V5 (515F / 926R)
FWD.16S <- "GTGYCAGCMGCCGCGGTAA"   # 515F
REV.16S <- "CCGYCAATTYMTTTRAGTTT"  # 926R

allOrients <- function(primer) {
  require(Biostrings)
  dna     <- DNAString(primer)
  orients <- c(
    Forward    = dna,
    Complement = Biostrings::complement(dna),
    Reverse    = Biostrings::reverse(dna),
    RevComp    = Biostrings::reverseComplement(dna)
  )
  return(sapply(orients, toString))
}

FWD.orients.16S <- allOrients(FWD.16S)
REV.orients.16S <- allOrients(REV.16S)
FWD.orients.16S
```

Filtrar Ns y verificar hits de primers:

```{r filtN-hits-16S}
# Rutas para lecturas filtradas de Ns
fnFs16S.filtN <- file.path(path16S, "filtN", basename(fnFs16S))
fnRs16S.filtN <- file.path(path16S, "filtN", basename(fnRs16S))

filterAndTrim(fnFs16S, fnFs16S.filtN,
              fnRs16S, fnRs16S.filtN,
              maxN = 0, multithread = TRUE)  # FALSE en Windows

# Función para contar hits de primer en un archivo FASTQ
primerHits <- function(primer, fn) {
  nhits <- vcountPattern(primer, sread(readFastq(fn)), fixed = FALSE)
  return(sum(nhits > 0))
}

# Verificar presencia de primers antes de cortar
rbind(
  FWD.ForwardReads = sapply(FWD.orients.16S, primerHits, fn = fnFs16S.filtN[[1]]),
  FWD.ReverseReads = sapply(FWD.orients.16S, primerHits, fn = fnRs16S.filtN[[1]]),
  REV.ForwardReads = sapply(REV.orients.16S, primerHits, fn = fnFs16S.filtN[[1]]),
  REV.ReverseReads = sapply(REV.orients.16S, primerHits, fn = fnRs16S.filtN[[1]])
)
```

Cortar primers con Cutadapt y verificar:

```{r cutadapt-16S}
cutadapt <- "/usr/bin/cutadapt"  # CAMBIAR a la ruta de cutadapcutt en tu máquina
system2(cutadapt, args = "--version")

path.cut.16S <- file.path(path16S, "cutadapt")
if (!dir.exists(path.cut.16S)) dir.create(path.cut.16S)

fnFs16S.cut <- file.path(path.cut.16S, basename(fnFs16S))
fnRs16S.cut <- file.path(path.cut.16S, basename(fnRs16S))

FWD.RC.16S <- dada2:::rc(FWD.16S)
REV.RC.16S <- dada2:::rc(REV.16S)

# Flags: recortar FWD y RC(REV) de R1; REV y RC(FWD) de R2
R1.flags.16S <- paste("-g", FWD.16S, "-a", REV.RC.16S)
R2.flags.16S <- paste("-G", REV.16S, "-A", FWD.RC.16S)

for (i in seq_along(fnFs16S)) {
  system2(cutadapt,
          args = c(R1.flags.16S, R2.flags.16S,
                   "-n", 2,
                   "-o", fnFs16S.cut[i],
                   "-p", fnRs16S.cut[i],
                   fnFs16S.filtN[i], fnRs16S.filtN[i]))
}

# Verificar que los primers fueron eliminados
rbind(
  FWD.ForwardReads = sapply(FWD.orients.16S, primerHits, fn = fnFs16S.cut[[1]]),
  FWD.ReverseReads = sapply(FWD.orients.16S, primerHits, fn = fnRs16S.cut[[1]]),
  REV.ForwardReads = sapply(REV.orients.16S, primerHits, fn = fnFs16S.cut[[1]]),
  REV.ReverseReads = sapply(REV.orients.16S, primerHits, fn = fnRs16S.cut[[1]])
)

# Actualizar rutas para el pipeline de DADA2
cutFs16S <- sort(list.files(path.cut.16S, pattern = "_1.fastq", full.names = TRUE))
cutRs16S <- sort(list.files(path.cut.16S, pattern = "_2.fastq", full.names = TRUE))

get.sample.name <- function(fname) strsplit(basename(fname), "_")[[1]][1]
sample.names16S <- unname(sapply(cutFs16S, get.sample.name))
head(sample.names16S)

saveRDS(cutFs16S, file = "03_Results/rds/16S/cutFs16S.RDS")
saveRDS(cutRs16S, file = "03_Results/rds/16S/cutRs16S.RDS")

cutFs16S <- readRDS("03_Results/rds/16S/cutFs16S.RDS")
cutRs16S <- readRDS("03_Results/rds/16S/cutRs16S.RDS")

```

### 18S rRNA — V4 (FW 5′-CCAGCASCYGCGGTAATTCC-3′ / RV 5′-ACTTTCGTTCTTGATYRA-3′)

Definir primers y sus orientaciones:

```{r primers-18S}
# Primers 18S V4
FWD.18S <- "CCAGCASCYGCGGTAATTCC"  # Forward V4-18S
REV.18S <- "ACTTTCGTTCTTGATYRA"    # Reverse V4-18S

FWD.orients.18S <- allOrients(FWD.18S)
REV.orients.18S <- allOrients(REV.18S)
FWD.orients.18S
```

Filtrar Ns y verificar hits de primers:

```{r filtN-hits-18S}
# Rutas para lecturas filtradas de Ns
fnFs18S.filtN <- file.path(pathITS, "filtN", basename(fnFsITS))
fnRs18S.filtN <- file.path(pathITS, "filtN", basename(fnRsITS))

filterAndTrim(fnFsITS, fnFs18S.filtN,
              fnRsITS, fnRs18S.filtN,
              maxN = 0, multithread = FALSE)  # FALSE en Windows

# Verificar presencia de primers antes de cortar
rbind(
  FWD.ForwardReads = sapply(FWD.orients.18S, primerHits, fn = fnFs18S.filtN[[1]]),
  FWD.ReverseReads = sapply(FWD.orients.18S, primerHits, fn = fnRs18S.filtN[[1]]),
  REV.ForwardReads = sapply(REV.orients.18S, primerHits, fn = fnFs18S.filtN[[1]]),
  REV.ReverseReads = sapply(REV.orients.18S, primerHits, fn = fnRs18S.filtN[[1]])
)
```

Cortar primers con Cutadapt y verificar:

```{r cutadapt-18S}
path.cut.18S <- file.path(pathITS, "cutadapt")
if (!dir.exists(path.cut.18S)) dir.create(path.cut.18S)

fnFs18S.cut <- file.path(path.cut.18S, basename(fnFsITS))
fnRs18S.cut <- file.path(path.cut.18S, basename(fnRsITS))

FWD.RC.18S <- dada2:::rc(FWD.18S)
REV.RC.18S <- dada2:::rc(REV.18S)

R1.flags.18S <- paste("-g", FWD.18S, "-a", REV.RC.18S)
R2.flags.18S <- paste("-G", REV.18S, "-A", FWD.RC.18S)

for (i in seq_along(fnFsITS)) {
  system2(cutadapt,
          args = c(R1.flags.18S, R2.flags.18S,
                   "-n", 2,
                   "-o", fnFs18S.cut[i],
                   "-p", fnRs18S.cut[i],
                   fnFs18S.filtN[i], fnRs18S.filtN[i]))
}

# Verificar que los primers fueron eliminados
rbind(
  FWD.ForwardReads = sapply(FWD.orients.18S, primerHits, fn = fnFs18S.cut[[1]]),
  FWD.ReverseReads = sapply(FWD.orients.18S, primerHits, fn = fnRs18S.cut[[1]]),
  REV.ForwardReads = sapply(REV.orients.18S, primerHits, fn = fnFs18S.cut[[1]]),
  REV.ReverseReads = sapply(REV.orients.18S, primerHits, fn = fnRs18S.cut[[1]])
)

# Actualizar rutas para el pipeline de DADA2
cutFs18S <- sort(list.files(path.cut.18S, pattern = "_1.fastq", full.names = TRUE))
cutRs18S <- sort(list.files(path.cut.18S, pattern = "_2.fastq", full.names = TRUE))

sample.names18S <- unname(sapply(cutFs18S, get.sample.name))
head(sample.names18S)

# Save — make sure both say ITS, not 18S
saveRDS(cutFs18S, file = "03_Results/rds/ITS/cutFsITS.RDS")
saveRDS(cutRs18S,, file = "03_Results/rds/ITS/cutRsITS.RDS")

# Read back — same
cutFs18S <- readRDS("03_Results/rds/ITS/cutFsITS.RDS")
cutRs18S <- readRDS("03_Results/rds/ITS/cutRsITS.RDS")

```

## Verificación de calidad PHRED

```{r phred-quality}

# Filter out empty files before plotting
cutFs16S.nonempty <- cutFs16S[file.info(cutFs16S)$size > 50]
cutRs16S.nonempty <- cutRs16S[file.info(cutRs16S)$size > 50]

# Or count reads per file
library(ShortRead)
sapply(cutFs16S[1:20], function(f) length(readFastq(f)))

pdf("03_Results/phred/16S/quality-forward-16S.pdf", width = 20, height = 12)
plotQualityProfile(cutFs16S[1:20])
dev.off()

pdf("03_Results/phred/16S/quality-reverse-16S.pdf", width = 20, height = 12)
plotQualityProfile(cutFs16S.nonempty[1:20])
dev.off()

pdf("03_Results/phred/ITS/quality-forward-ITS.pdf", width = 20, height = 12)
plotQualityProfile(cutFs18S[1:20])
dev.off()

pdf("03_Results/phred/ITS/quality-reverse-ITS.pdf", width = 20, height = 12)
plotQualityProfile(cutRs18S[1:20])
dev.off()
```

## Filtrado de calidad

```{r quality-filter}
filtFs16S <- file.path(path.cut.16S, "filtered",
                       basename(cutFs16S))
filtRs16S <- file.path(path.cut.16S, "filtered",
                       basename(cutRs16S))

filtFsITS <- file.path(path.cut.18S, "filtered",
                       basename(cutFs18S))
filtRsITS <- file.path(path.cut.18S, "filtered",
                       basename(cutRs18S))

names(filtFs16S) <- samples.names16S
names(filtRs16S) <- samples.names16S
names(filtFsITS) <- samples.namesITS
names(filtRsITS) <- samples.namesITS

asv16S <- filterAndTrim(
  fnFs16S, filtFs16S,
  fnRs16S, filtRs16S,
  truncLen    = c(240, 160),  # ajustar según perfiles PHRED
  maxN        = 0,
  maxEE       = c(2, 2),
  truncQ      = 2,
  rm.phix     = TRUE,
  compress    = TRUE,
  multithread = TRUE         # FALSE en Windows
)

asvITS <- filterAndTrim(
  fnFsITS, filtFsITS,
  fnRsITS, filtRsITS,
  truncLen    = c(240, 160),  # ajustar según perfiles PHRED
  maxN        = 0,
  maxEE       = c(2, 2),
  truncQ      = 2,
  rm.phix     = TRUE,
  compress    = TRUE,
  multithread = TRUE
)

saveRDS(asv16S, file = "03_Results/rds/16S/asv16S.RDS")
saveRDS(asvITS, file = "03_Results/rds/ITS/asvITS.RDS")

asv16S <- readRDS("03_Results/rds/16S/asv16S.RDS")
asvITS <- readRDS("03_Results/rds/ITS/asvITS.RDS")
```

## Aprendizaje de errores

```{r learn-errors}
# 16S
errF16S <- readRDS("03_Results/rds/16S/errF16S.RDS")
# errF16S <- learnErrors(filtFs16S, multithread = TRUE)
# saveRDS(errF16S, file = "03_Results/rds/16S/errF16S.RDS")

errR16S <- readRDS("03_Results/rds/16S/errR16S.RDS")
# errR16S <- learnErrors(filtRs16S, multithread = TRUE)
# saveRDS(errR16S, file = "03_Results/rds/16S/errR16S.RDS")

# ITS / 18S
errFITS <- readRDS("03_Results/rds/ITS/errFITS.RDS")
# errFITS <- learnErrors(filtFsITS, multithread = TRUE)
# saveRDS(errFITS, file = "03_Results/rds/ITS/errFITS.RDS")

errRITS <- readRDS("03_Results/rds/ITS/errRITS.RDS")
# errRITS <- learnErrors(filtRsITS, multithread = TRUE)
# saveRDS(errRITS, file = "03_Results/rds/ITS/errRITS.RDS")

# Graficar modelos de error
png("03_Results/figures/16S/errores-forward-16S.png")
plotErrors(errF16S, nominalQ = TRUE)
dev.off()

png("03_Results/figures/16S/errores-reverse-16S.png")
plotErrors(errR16S, nominalQ = TRUE)
dev.off()

png("03_Results/figures/ITS/errores-forward-ITS.png")
plotErrors(errFITS, nominalQ = TRUE)
dev.off()

png("03_Results/figures/ITS/errores-reverse-ITS.png")
plotErrors(errRITS, nominalQ = TRUE)
dev.off()
```

## Inferencia de ASVs y fusión de pares

```{r dada-merge}
dadaFs16S <- dada(filtFs16S, err = errF16S, multithread = TRUE)
dadaRs16S <- dada(filtRs16S, err = errR16S, multithread = TRUE)

dadaFsITS <- dada(filtFsITS, err = errFITS, multithread = TRUE)
dadaRsITS <- dada(filtRsITS, err = errRITS, multithread = TRUE)

# Mezclar ambos sentidos

# mergers16S <- mergePairs(dadaFs16S, filtFs16S, dadaRs16S, filtRs16S, verbose = TRUE)
# saveRDS(mergers16S, file = "03_Results/rds/16S/mergers16S.RDS")
mergers16S <- readRDS("03_Results/rds/16S/mergers16S.RDS")
seqtab16S <- makeSequenceTable(mergers16S)

# mergersITS <- mergePairs(dadaFsITS, filtFsITS, dadaRsITS, filtRsITS, verbose = TRUE)
# saveRDS(mergersITS, file = "03_Results/rds/ITS/mergersITS.RDS")
mergersITS <- readRDS("03_Results/rds/ITS/mergersITS.RDS")
seqtabITS <- makeSequenceTable(mergersITS)

# dim(seqtab16S)
# saveRDS(seqtab16S, file = "03_Results/rds/16S/seqtab16S.RDS")
seqtab16S <- readRDS("03_Results/rds/16S/seqtab16S.RDS")

# dim(seqtabITS)
# saveRDS(seqtabITS, file = "03_Results/rds/ITS/seqtabITS.RDS")
seqtabITS <- readRDS("03_Results/rds/ITS/seqtabITS.RDS")
```

## Eliminación de quimeras

```{r remove-chimeras}
seqtab.nochim16S <- removeBimeraDenovo(seqtab16S, method = "consensus",
                                        multithread = TRUE, verbose = TRUE)
cat("Fraccion de lecturas 16S conservadas:",
    round(sum(seqtab.nochim16S) / sum(seqtab16S), 4), "\n")

seqtab.nochimITS <- removeBimeraDenovo(seqtabITS, method = "consensus",
                                        multithread = TRUE, verbose = TRUE)
cat("Fraccion de lecturas ITS conservadas:",
    round(sum(seqtab.nochimITS) / sum(seqtabITS), 4), "\n")
```

## Seguimiento de lecturas por paso (track)

```{r track-reads}
getN <- function(x) sum(getUniques(x))

track16S <- cbind(
  asv16S,
  sapply(dadaFs16S,  getN),
  sapply(dadaRs16S,  getN),
  sapply(mergers16S, getN),
  rowSums(seqtab.nochim16S)
)
colnames(track16S) <- c("input", "filtered", "denoisedF",
                         "denoisedR", "merged", "nonchim")
rownames(track16S) <- samples.names16S

head(track16S)
write.csv(track16S, "03_Results/csv/16S/track16S.csv")

trackITS <- cbind(
  asvITS,
  sapply(dadaFsITS,  getN),
  sapply(dadaRsITS,  getN),
  sapply(mergersITS, getN),
  rowSums(seqtab.nochimITS)
)
colnames(trackITS) <- c("input", "filtered", "denoisedF",
                         "denoisedR", "merged", "nonchim")
rownames(trackITS) <- samples.namesITS

head(trackITS)
write.csv(trackITS, "03_Results/csv/ITS/trackITS.csv")
```

## Asignación taxonómica

```{r assign-taxonomy}
# 16S — SILVA
taxa16S <- assignTaxonomy(seqtab.nochim16S,
                           "01_RawData/silva/silva_nr99_v138.1_train_set.fa.gz",
                           multithread = TRUE)
taxa16S <- addSpecies(taxa16S,
                       "01_RawData/silva/silva_species_assignment_v138.1.fa.gz")

saveRDS(taxa16S, file = "03_Results/rds/16S/taxa16S.RDS")

taxa16S.print <- taxa16S
rownames(taxa16S.print) <- NULL
head(taxa16S.print)

# ITS — UNITE (descargar de https://unite.ut.ee/repository.php)
taxa_ITS <- assignTaxonomy(seqtab.nochimITS,
                             "01_RawData/unite_general_release.fasta.gz",
                             multithread = FALSE)
saveRDS(taxa_ITS, file = "03_Results/rds/ITS/taxaITS.RDS")

```


## Asignación taxonómica con DECIPHER (IdTaxa)

```{r assign-taxonomy-decipher}

# ── 16S — SILVA training set ───────────────────────────────────────────────
dna16S <- DNAStringSet(getSequences(seqtab.nochim16S))

load("01_RawData/silva/SILVA_SSU_r138_2019.RData")  # carga objeto: trainingSet

ids16S <- IdTaxa(dna16S, trainingSet,
                 strand = "top", processors = NULL, verbose = FALSE)

ranks <- c("domain", "phylum", "class", "order", "family", "genus", "species")

taxid16S <- t(sapply(ids16S, function(x) {
  m    <- match(ranks, x$rank)
  taxa <- x$taxon[m]
  taxa[startsWith(taxa, "unclassified_")] <- NA
  taxa
}))

colnames(taxid16S) <- ranks
rownames(taxid16S) <- getSequences(seqtab.nochim16S)

saveRDS(taxid16S, file = "03_Results/rds/16S/taxid16S-decipher.RDS")
taxid16S <- readRDS("03_Results/rds/16S/taxid16S-decipher.RDS")

# ── ITS — UNITE training set ───────────────────────────────────────────────
dnaITS <- DNAStringSet(getSequences(seqtab.nochimITS))

load("01_RawData/silva/UNITE_v2025.RData")  # carga objeto: trainingSet

idsITS <- IdTaxa(dnaITS, trainingSet,
                 strand = "top", processors = NULL, verbose = FALSE)

taxidITS <- t(sapply(idsITS, function(x) {
  m    <- match(ranks, x$rank)
  taxa <- x$taxon[m]
  taxa[startsWith(taxa, "unclassified_")] <- NA
  taxa
}))

colnames(taxidITS) <- ranks
rownames(taxidITS) <- getSequences(seqtab.nochimITS)

saveRDS(taxidITS, file = "03_Results/rds/ITS/taxidITS_decipher.RDS")

```

## phyloseq

Construcción de los objetos phyloseq: Los objetos se construyen uniendo la tabla de ASVs sin quimeras, la tabla taxonómica y
los metadatos de muestra producidos en la sección anterior.

```{r build-phyloseq}
# --- Preparar metadatos de muestra ---
# Asegurarse de que los nombres de fila coincidan con los nombres de muestra
samdf16S <- metadata[metadata$amplicon == "16S", ]
rownames(samdf16S) <- samdf16S$Run

samdfITS <- metadata[metadata$amplicon == "ITS", ]
rownames(samdfITS) <- samdfITS$Run

# --- Objeto 16S (bacterioma) ---
ps16S <- phyloseq(
  otu_table(seqtab.nochim16S, taxa_are_rows = FALSE),
  tax_table(taxid16S),
  sample_data(samdf16S)
)

# Renombrar ASVs como "ASV1", "ASV2", …  para facilitar la lectura
taxa_names(ps16S) <- paste0("ASV", seq_len(ntaxa(ps16S)))

cat("=== Bacterioma (16S) ===\n")
ps16S

# --- Objeto ITS (fungoma) ---
# Descomentar cuando taxa_ITS esté disponible
ps_ITS <- phyloseq(
   otu_table(seqtab.nochimITS, taxa_are_rows = FALSE),
   tax_table(taxidITS),
   sample_data(samdfITS)
 )
taxa_names(ps_ITS) <- paste0("ASV", seq_len(ntaxa(ps_ITS)))
cat("\n=== Fungoma (ITS) ===\n")
ps_ITS
```

```{r save-phyloseq-raw}
saveRDS(ps16S, "03_Results/rds/16S/ps16S.RDS")
saveRDS(ps_ITS, "03_Results/rds/ITS/psITS.RDS")
```

## Resumen del objeto

```{r ps-summary}
cat("Número de ASVs:", ntaxa(ps16S), "\n")
cat("Número de muestras:", nsamples(ps16S), "\n")
cat("Rangos taxonómicos:", paste(rank_names(ps16S), collapse = " > "), "\n")
cat("Variables de metadatos:", paste(sample_variables(ps16S), collapse = ", "), "\n")

kable(data.frame(tax_table(ps16S))[1:6, ],
      caption = "Primeros 6 ASVs y su clasificación taxonómica")
```

## Preprocesamiento y Filtrado

### Distribución de lecturas por muestra

```{r read-distribution}

ss16S <- sample_sums(ps16S)
summary(ss16S)

n_st   <- length(unique(sample_data(ps16S)$amplicon))
colores <- brewer.pal(max(n_st, 3), "Set1")

df_reads <- data.frame(
  Sample     = names(ss16S),
  TotalReads = ss16S
)

ggplot(df_reads, aes(x = reorder(Sample, TotalReads),
                     y = TotalReads,
                     fill = TotalReads)) +
  geom_bar(stat = "identity") +
  coord_flip() +
  scale_y_continuous(labels = comma) +

  # Gradiente de color
  scale_fill_gradientn(
    colors = c("#440154", "#31688e", "#35b779", "#fde725")
  ) +

  labs(title = "Total de Lecturas por Muestra (16S)",
       x = "Muestra",
       y = "Número de lecturas") +

  theme_bw(base_size = 11) +
  theme(legend.position = "none")


```

### Filtrado de taxa poco prevalentes

```{r}

# ── Filtrado de taxa poco prevalentes ──────────────────────────────────────
cat("ASVs originales:", ntaxa(ps16S), "\n")

# Paso 1: eliminar ASVs con menos de 10 lecturas totales
ps16S_f <- prune_taxa(taxa_sums(ps16S) > 10, ps16S)
cat("ASVs tras umbral de abundancia (> 10 lecturas):", ntaxa(ps16S_f), "\n")

# Paso 2: eliminar ASVs presentes en menos del 5 % de las muestras
# taxa_sums/sample_sums respetan la orientación de otu_table; usar
# apply sobre la dimensión correcta es más seguro que rowSums/colSums.
prev_thr <- 0.05 * nsamples(ps16S_f)

asv <- as(otu_table(ps16S_f), "matrix")

# Si las muestras son filas (taxa_are_rows = FALSE), las columnas son taxa
if (!taxa_are_rows(ps16S_f)) asv <- t(asv)   # ahora siempre taxa × muestras

taxa_prev <- rowSums(asv > 0)                # una entrada por taxón

ps16S_f <- prune_taxa(taxa_prev >= prev_thr, ps16S_f)

cat("ASVs tras filtrado de prevalencia (≥ 5 % muestras):", ntaxa(ps16S_f), "\n")
cat("ASVs removidos en total:", ntaxa(ps16S) - ntaxa(ps16S_f), "\n")

```

```{r filtering}
cat("ASVs originales:", ntaxa(ps16S), "\n")

# Paso 1: ASVs con menos de 10 lecturas totales
ps16S_f <- prune_taxa(taxa_sums(ps16S) > 10, ps16S)

# Paso 2: ASVs presentes en al menos el 5% de las muestras
prev_thr  <- 0.05 * nsamples(ps16S_f)
taxa_prev <- rowSums(otu_table(ps16S_f) > 0)
ps16S_f   <- prune_taxa(taxa_prev >= prev_thr, ps16S_f)

cat("ASVs tras filtrado:", ntaxa(ps16S_f), "\n")
cat("ASVs removidos:", ntaxa(ps16S) - ntaxa(ps16S_f), "\n")
```

### Rarefacción

```{r rarefaction}
min_depth <- min(sample_sums(ps16S_f))
cat("Profundidad mínima:", min_depth, "\n")

ps16S_rare <- rarefy_even_depth(
  ps16S_f,
  sample.size = min_depth,
  rngseed     = 123,
  replace     = FALSE,
  trimOTUs    = TRUE,
  verbose     = FALSE
)

cat("Muestras tras rarefacción:", nsamples(ps16S_rare), "\n")
cat("ASVs tras rarefacción:",     ntaxa(ps16S_rare),    "\n")
```

### Abundancias relativas

```{r relative-abundance}
ps16S_rel <- transform_sample_counts(ps16S_f, function(x) x / sum(x))
head(round(sample_sums(ps16S_rel), 4))  # deben ser todos 1
```

## Análisis de Diversidad

### Diversidad Alfa

La **diversidad alfa** mide la diversidad *dentro* de cada muestra.

```{r alpha-diversity}
alpha16S <- estimate_richness(
  ps16S_rare,
  measures = c("Observed", "Chao1", "Shannon", "Simpson", "InvSimpson")
)
alpha16S$Sample <- rownames(alpha16S)

kable(head(alpha16S[, c("Sample","Observed","Chao1","Shannon","Simpson")], 8),
      digits = 3,
      caption = "Índices de diversidad alfa — bacterioma 16S")
```

```{r fig-alpha, fig.cap="Diversidad alfa (Shannon e InvSimpson) — 16S"}
# Colores por variable disponible en tus metadatos (ajustar según columnas reales)
plot_richness(ps16S_rare, x = "Run",
              measures = c("Shannon", "InvSimpson")) +
  geom_point(size = 3, color = "#e41a1c") +
  labs(title = "Diversidad Alfa — Bacterioma (16S)",
       x = NULL, y = "Índice de Diversidad") +
  theme_bw(base_size = 11) +
  theme(axis.text.x = element_text(angle = 45, hjust = 1))
```

### Diversidad Beta

La **diversidad beta** mide diferencias en composición microbiana *entre* muestras.

```{r beta-distances}
dist_bray16S <- phyloseq::distance(ps16S_rel, method = "bray")
cat("Dimensiones Bray-Curtis:", attr(dist_bray16S, "Size"), "x",
    attr(dist_bray16S, "Size"), "\n")
```

```{r fig-pcoa, fig.cap="PCoA basada en Bray-Curtis — 16S"}
ord_bray16S <- ordinate(ps16S_rel, method = "PCoA", distance = dist_bray16S)
eig16S      <- ord_bray16S$values$Eigenvalues
var16S      <- round(eig16S / sum(eig16S) * 100, 1)
cat("Eje 1:", var16S[1], "% | Eje 2:", var16S[2], "%\n")

plot_ordination(ps16S_rel, ord_bray16S) +
  geom_point(size = 4, alpha = 0.9, color = "#377eb8") +
  labs(title = "PCoA — Bray-Curtis (16S)",
       x = paste0("PCoA1 [", var16S[1], "%]"),
       y = paste0("PCoA2 [", var16S[2], "%]")) +
  theme_bw(base_size = 12)
```

```{r fig-nmds, fig.cap="NMDS basada en Bray-Curtis — 16S"}
ord_nmds16S <- ordinate(ps16S_rel, method = "NMDS", distance = "bray")
cat("Stress NMDS:", round(ord_nmds16S$stress, 4), "\n")

plot_ordination(ps16S_rel, ord_nmds16S) +
  geom_point(size = 4, alpha = 0.9, color = "#e41a1c") +
  annotate("text", x = Inf, y = -Inf,
           label = paste("Stress =", round(ord_nmds16S$stress, 3)),
           hjust = 1.1, vjust = -0.5, size = 3.5) +
  labs(title = "NMDS — Bray-Curtis (16S)") +
  theme_bw(base_size = 12)
```

---

## Visualizaciones

### Composición taxonómica (barras)

```{r fig-barplot, fig.cap="Composición a nivel de Phylum — bacterioma 16S"}
ps16S_phylum <- tax_glom(ps16S_rel, taxrank = "Phylum", NArm = TRUE)
top10_ph     <- names(sort(taxa_sums(ps16S_phylum), decreasing = TRUE))[1:10]
ps16S_top10  <- prune_taxa(top10_ph, ps16S_phylum)

df_bar16S <- psmelt(ps16S_top10)

ggplot(df_bar16S, aes(x = Sample, y = Abundance, fill = Phylum)) +
  geom_bar(stat = "identity", position = "stack", width = 0.9) +
  scale_fill_brewer(palette = "Paired") +
  scale_y_continuous(labels = percent_format()) +
  labs(title = "Composición Taxonómica — Phylum (16S)",
       x = NULL, y = "Abundancia Relativa", fill = "Phylum") +
  theme_bw(base_size = 9) +
  theme(axis.text.x     = element_text(angle = 90, vjust = 0.5, hjust = 1, size = 7),
        legend.position = "bottom",
        legend.key.size = unit(0.4, "cm"))
```

### Diversidad Beta

La **diversidad beta** mide diferencias en composición microbiana *entre* muestras.

```{r beta-distances}
dist_bray16S <- phyloseq::distance(ps16S_rel, method = "bray")
cat("Dimensiones Bray-Curtis:", attr(dist_bray16S, "Size"), "x",
    attr(dist_bray16S, "Size"), "\n")
```

```{r fig-pcoa, fig.cap="PCoA basada en Bray-Curtis — 16S"}
ord_bray16S <- ordinate(ps16S_rel, method = "PCoA", distance = dist_bray16S)
eig16S      <- ord_bray16S$values$Eigenvalues
var16S      <- round(eig16S / sum(eig16S) * 100, 1)
cat("Eje 1:", var16S[1], "% | Eje 2:", var16S[2], "%\n")

plot_ordination(ps16S_rel, ord_bray16S) +
  geom_point(size = 4, alpha = 0.9, color = "#377eb8") +
  labs(title = "PCoA — Bray-Curtis (16S)",
       x = paste0("PCoA1 [", var16S[1], "%]"),
       y = paste0("PCoA2 [", var16S[2], "%]")) +
  theme_bw(base_size = 12)
```

```{r fig-nmds, fig.cap="NMDS basada en Bray-Curtis — 16S"}
ord_nmds16S <- ordinate(ps16S_rel, method = "NMDS", distance = "bray")
cat("Stress NMDS:", round(ord_nmds16S$stress, 4), "\n")

plot_ordination(ps16S_rel, ord_nmds16S) +
  geom_point(size = 4, alpha = 0.9, color = "#e41a1c") +
  annotate("text", x = Inf, y = -Inf,
           label = paste("Stress =", round(ord_nmds16S$stress, 3)),
           hjust = 1.1, vjust = -0.5, size = 3.5) +
  labs(title = "NMDS — Bray-Curtis (16S)") +
  theme_bw(base_size = 12)
```

---

## Visualizaciones

### Composición taxonómica (barras)

```{r fig-barplot, fig.cap="Composición a nivel de Phylum — bacterioma 16S"}
ps16S_phylum <- tax_glom(ps16S_rel, taxrank = "Phylum", NArm = TRUE)
top10_ph     <- names(sort(taxa_sums(ps16S_phylum), decreasing = TRUE))[1:10]
ps16S_top10  <- prune_taxa(top10_ph, ps16S_phylum)

df_bar16S <- psmelt(ps16S_top10)

ggplot(df_bar16S, aes(x = Sample, y = Abundance, fill = Phylum)) +
  geom_bar(stat = "identity", position = "stack", width = 0.9) +
  scale_fill_brewer(palette = "Paired") +
  scale_y_continuous(labels = percent_format()) +
  labs(title = "Composición Taxonómica — Phylum (16S)",
       x = NULL, y = "Abundancia Relativa", fill = "Phylum") +
  theme_bw(base_size = 9) +
  theme(axis.text.x     = element_text(angle = 90, vjust = 0.5, hjust = 1, size = 7),
        legend.position = "bottom",
        legend.key.size = unit(0.4, "cm"))
```


### Heatmap taxonómico

```{r fig-heatmap, fig.cap="Heatmap de los 30 ASVs más abundantes — 16S"}
top30_16S    <- names(sort(taxa_sums(ps16S_rel), decreasing = TRUE))[1:30]
ps16S_top30  <- prune_taxa(top30_16S, ps16S_rel)

plot_heatmap(ps16S_top30, method = "NMDS", distance = "bray",
             taxa.label = "Genus",
             low = "#f7fbff", high = "#08306b", na.value = "white") +
  labs(title = "Heatmap — Top 30 ASVs (16S)") +
  theme_bw(base_size = 9) +
  theme(axis.text.x = element_text(angle = 45, hjust = 1))
```

---

## Análisis Estadísticos

### PERMANOVA

```{r permanova}
meta16S    <- data.frame(sample_data(ps16S_rel))
mat_bray16S <- as.matrix(dist_bray16S)
mat_bray16S <- mat_bray16S[rownames(meta16S), rownames(meta16S)]

# Ajustar la variable del modelo según tus metadatos reales
# Ejemplo: ~ Run  ó  ~ grupo_tratamiento
set.seed(123)
perm16S <- vegan::adonis2(
  mat_bray16S ~ Run,
  data = meta16S, permutations = 999
)
print(perm16S)
```

### Kruskal-Wallis sobre Shannon

```{r kruskal-wallis}
alpha16S$Run <- sample_data(ps16S_rare)$Run

kw16S <- kruskal.test(Shannon ~ Run, data = alpha16S)
cat("=== Kruskal-Wallis: Shannon (16S) ===\n")
print(kw16S)
```

### Abundancia diferencial (DESeq2)

Sustituye `"GrupoA"` y `"GrupoB"` por los valores reales de tu variable de tratamiento.

```{r deseq2, eval=FALSE}
if (requireNamespace("DESeq2", quietly = TRUE)) {
  library(DESeq2)

  # Adaptar la variable de grupo a tu diseño experimental
  # ps_sub16S <- subset_samples(ps16S, grupo %in% c("GrupoA", "GrupoB"))
  # ps_sub16S <- prune_taxa(taxa_sums(ps_sub16S) > 5, ps_sub16S)
  # dds16S    <- phyloseq_to_deseq2(ps_sub16S, ~ grupo)
  # dds16S    <- DESeq2::estimateSizeFactors(dds16S, type = "poscounts")
  # dds16S    <- DESeq2::DESeq(dds16S, fitType = "mean", quiet = TRUE)
  # res16S    <- DESeq2::results(dds16S, cooksCutoff = FALSE)
  # res_sig16S <- res16S[which(!is.na(res16S$padj) & res16S$padj < 0.05), ]
  # cat("ASVs diferencialmente abundantes (FDR < 5%):", nrow(res_sig16S), "\n")
}
```

## Exportación de Resultados

```{r export, eval=FALSE}
saveRDS(ps16S_f,    "03_Results/rds/16S/ps16S_filtrado.RDS")
saveRDS(ps16S_rel,  "03_Results/rds/16S/ps16S_rel.RDS")
saveRDS(ps16S_rare, "03_Results/rds/16S/ps16S_rare.RDS")

write.csv(as.data.frame(otu_table(ps16S_f)),    "03_Results/csv/16S/tabla_asv.csv")
write.csv(as.data.frame(tax_table(ps16S_f)),    "03_Results/csv/16S/taxonomia.csv")
write.csv(as.data.frame(sample_data(ps16S_f)),  "03_Results/csv/16S/metadatos.csv")
write.csv(alpha16S, "03_Results/csv/16S/diversidad_alfa.csv")
```